【裁判字號】    96,訴,3390
【裁判日期】    970612
【裁判案由】    遺產稅
【裁判全文】
臺北高等行政法院判決
                                     96年度訴字第03390號
                              .
原      告  黃詩諄
            丙○○民國79年.
兼 上一 人
法定代理人  甲○○
共      同
訴訟代理人  乙○○（會計師）
被      告  財政部臺北市國稅局
代  表  人  凌忠嫄（局長）
訴訟代理人  丁○○
上列當事人間因遺產稅事件，原告不服財政部中華民國96年8月3
日台財訴字第09600297810號訴願決定（案號：第00000000號）
，提起行政訴訟。本院判決如下：
    主  文
原告之訴駁回。
訴訟費用由原告負擔。
    事  實
緣被繼承人黃惠隆於民國（下同）93年11月15日死亡，其繼承人
即原告於94年4月26日辦理遺產稅申報，案經被告查得其漏報被
繼承人應收南山人壽保險股份有限公司（下稱南山人壽）應退還
未到期保險費新台幣（下同）3,194,150元及保單紅利197,472元
，乃核定遺產總額為105,982,679元，遺產淨額為46,845,965元
，應納稅額計13,699,845元，並按所漏稅額處1倍罰鍰計827,771
元。原告不服，就遺產總額－其他財產及罰鍰部分，申請復查，
獲准追減罰鍰71元，其餘復查駁回。原告猶未甘服，提起訴願，
遭決定駁回，遂就罰鍰部分向本院提起行政訴訟。另黃詩諄及丙
○○2人於97年5月14日請求追加成為原告。茲摘敘兩造訴辯意旨
如次：
甲、原告方面：
一、聲明：求為判決
１、訴願決定及原處分（復查決定）關於罰鍰部分均撤銷。
２、訴訟費用由被告負擔。
二、陳述：
１、原告對於本件遺產稅本稅、南山人壽退還保單紅利部分，均
    不爭執，合先敘明。
２、本件申報遺產稅時，就被繼承人死亡當日之動產與不動產皆
    已申報，就給付南山人壽保險費而開立死亡後到期支票金額
    4,138,150元部分，亦已申報在遺產內【參照遺產稅申報書
    扣除額項下列舉死亡前未償債務（應付票據－保險費）4,77
    9,150元，並於「證明文件、名稱及字號」載明「檢附保單
    收據2張」】，並無漏報、短報之事實，是南山人壽退回部
    分保費3,194,150元，僅屬債務減少，非漏報遺產，縱事後
    退回該票款，亦屬應付支票款債務減少，且原告已申報該項
    未償債務，被告有審核權利，倘認未償債務事後有退回情形
    ，僅須減少已申報之未償債務即可，被告從嚴認定裁處原告
    罰鍰，顯屬違誤。
乙、被告方面：
一、聲明：求為判決駁回原告之訴，訴訟費用由原告負擔。
二、陳述：
１、按「納稅義務人對依本法規定，應申報之遺產．．已依本法
    規定申報而有漏報或短報情事者，應按所漏稅額處以1倍至2
    倍之罰鍰。」遺產及贈與稅法第45條定有明文。本件被繼承
    人生前開立面額4,138,150元支票繳交保險費，該支票於被
    繼承人死亡日尚未兌領，原告雖已列報未償債務扣除額，惟
    南山人壽應退還被繼承人已繳保險費3,194,150元，業經該
    公司於94年3月10日通知，並經原告簽名具領，此有相關保
    險金理賠通知書影本12紙可稽，自屬被繼承人死亡時遺有財
    產，應依遺產及贈與稅法第1條第1項及第4條第1項規定併入
    遺產總額課稅。
２、本件繼承人漏報被繼承人南山人壽應退還保險費3,194,150
    元及保單紅利197,472元等財產之違章事證明確，被告原按
    所漏稅額827,771元處1倍罰鍰，嗣經復查決定准予追減罰鍰
    71元，變更處罰鍰827,700元（計至百元止）。而南山人壽
    就退還保險費及保單紅利之通知及原告簽名具領日期，均在
    本件遺產稅申報日（94年4月26日）之前，自為原告於申報
    時所明知，且原告於申報遺產稅僅列報未償債務扣除額，漏
    未申報已退還之保險費，致逃漏遺產稅，若原告認此為未償
    債務之減項，亦應於遺產稅申報書中揭露，惟原告未在申報
    書上揭露，其縱非故意，亦有過失，依法自應論處，故復查
    決定及訴願決定均無違誤。
    理  由
一、按訴願人以外之利害關係人，認為訴願決定，損害其權利或
    法律上之利益者，得向高等行政法院提起撤銷訴訟，行政訴
    訟法第4條第3項定有明文。本件原告黃詩諄及丙○○，前雖
    未就系爭遺產稅及罰鍰提起訴願，惟其既與原告甲○○同為
    黃惠隆之繼承人，依法對系爭遺產稅及罰鍰，為利害關係人
    ，於另一繼承人甲○○提起訴願後，不服訴願決定，自得提
    起行政訴訟。又本件訴訟標的對於原告等3人必須合一確定
    ，原告黃詩諄及丙○○於另一原告甲○○之起訴狀送達後追
    加起訴，依法應予准許。
二、按「納稅義務人對依本法規定，應申報之遺產．．已依本法
    規定申報而有漏報或短報情事者，應按所漏稅額處以1倍至2
    倍之罰鍰。」遺產及贈與稅法第45條定有明文。
三、本件被繼承人黃惠隆於93年11月15日死亡，其繼承人即原告
    於94年4月26日辦理遺產稅申報，案經被告查得其漏報被繼
    承人應收南山人壽應退還未到期保險費3,194,150元及保單
    紅利197,472元，乃核定遺產總額為105,982,679元，遺產淨
    額為46,845,965元，應納稅額計13,699,845元，並按所漏稅
    額處1倍罰鍰計827,771元。原告不服，就遺產總額－其他財
    產及罰鍰部分，申請復查，獲准追減罰鍰71元，其餘復查駁
    回。原告猶未甘服，提起訴願，遭決定駁回，遂就罰鍰部分
    向本院提起行政訴訟，另黃詩諄及丙○○2人於97年5月14日
    請求追加成為原告，並以事實欄所示各點據為爭議。惟查：
１、原告對於本件遺產稅本稅及南山人壽退還保單紅利部分，均
    不爭執（見本院卷第56-57及70頁筆錄所載），但主張南山
    人壽退還部分保險費3,194,150元，僅屬債務減少，非漏報
    遺產，故僅須減少已申報之未償債務即可云云。
２、第查，被繼承人生前開立面額4,138,150元支票繳交保險費
    ，該支票於被繼承人死亡日尚未兌領，而原告於94年4月26
    日申報被繼承人之遺產稅時，雖已列報上開未償債務扣除額
    ，惟南山人壽於原告申報被繼承人之遺產稅前，業已於94年
    3月10日通知原告領取系爭應退還保險費3,194,150元，並經
    原告具領在案（詳原處分卷第18-29頁之保險金理賠通知書
    影本12紙，對此原告不爭，見本院卷第57頁筆錄所載），是
    上開退還之保險費自屬被繼承人死亡時遺有財產（即被繼承
    人之債權），應依遺產及贈與稅法第1條第1項及第4條第1項
    規定併入遺產總額課稅。
３、經查南山人壽退還保險費及保單紅利之通知及原告簽名具領
    日期，均在本件遺產稅申報日（94年4月26日）之前，自為
    原告於申報遺產稅當時所明知，且原告於申報遺產稅時，僅
    列報未償債務扣除額，卻漏未申報南山人壽退還之保險費及
    保單紅利（即被繼承人之債權），致逃漏遺產稅。倘原告認
    此係未償債務之減項，亦應於遺產稅申報書或所附證明文件
    （原告係檢附保單收據2張）中揭露該南山人壽應退還之未
    到期保險費3,1 94,150元及保單紅利197,472元，然而原告
    並未予以揭露（詳原處分卷第733頁，對此原告不爭，見本
    院卷第57頁筆錄所載），則原告縱非故意，亦有過失，依法
    自應論處，從而被告併同原告漏報之保單紅利197,472元，
    按所漏稅額827,771元處1倍之罰鍰計827,700元（計至百元
    止），經核即無違誤。
四、綜上所述，本件被告按所漏稅額處原告1倍罰鍰計827,700元
    ，並無違誤。訴願決定予以維持，亦無不合。原告仍執前詞
    訴請撤銷，為無理由，應予駁回。
五、本件事證已臻明確，兩造其餘攻擊防禦方法均與本件判決結
    果不生影響，故不逐一論述，併此敘明。
據上論結，本件原告之訴為無理由，爰依行政訴訟法第98條第1
項前段、第104條，民事訴訟法第85條第1項前段，判決如主文。
中    華    民    國    97    年    6    月    12     日
              臺北高等行政法院第三庭
                              審判長法  官  姜素娥
                                    法  官  陳心弘
                                    法  官  曹瑞卿
上為正本係照原本作成。
如不服本判決，應於送達後20日內，向本院提出上訴狀並表明上
訴理由，如於本判決宣示後送達前提起上訴者，應於判決送達後
20日內補提上訴理由書（須按他造人數附繕本）。
中    華    民    國    97    年    6    月    12     日
                                    書記官  方偉皓


司法院資訊處製作；財團法人民間司法改革基金會備份。
